【裁判字號】    97,台上,3257
【裁判日期】    970710
【裁判案由】    殺人
【裁判全文】
最高法院刑事判決            九十七年度台上字第三二五七號
上  訴  人  甲○○
                    號
                     （
選任辯護人  江銘栗律師
上列上訴人因殺人案件，不服台灣高等法院台中分院中華民國九
十七年五月十四日第二審判決（九十七年度上訴字第一００六號
，起訴案號：台灣苗栗地方法院檢察署九十六年度偵字第二九六
一號），提起上訴，本院判決如下：
    主  文
原判決撤銷，發回台灣高等法院台中分院。
    理  由
原判決認定上訴人甲○○於民國九十六年五月二十六日，向洪藙
城借款，到期未還並延期至同年六月十日，洪藙城告知上訴人將
至苗栗收款，即於九十六年六月十日十六時許，駕駛五三七九－
JX號自用小客車，到上訴人在苗栗縣銅鑼鄉銅鑼工業區○○路七
號住處，因上訴人無法全部清償，洪藙城一再催討，上訴人遂表
示將向友人籌錢，乃駕駛MF－０四一二號小客車外出，洪藙城則
駕車尾隨在後。同日十七時許，二人分別駕車行駛至苗栗縣銅鑼
鄉興隆村高橋坑東興橋下，洪藙城對上訴人遲未籌得款項感到不
耐，認為上訴人有意拖欠，遂令上訴人下車，要求立即償還欠款
，並取出西瓜刀一支，敲打上訴人之肩部而加以恫嚇，未幾，又
脫去西瓜刀之刀鞘，持刀欲朝上訴人揮砍，上訴人見此現在不法
之侵害，遂基於防衛之意思，立即撲向洪藙城並與之扭打，洪藙
城所持西瓜刀因而掉落地上，上訴人搶先取得，於洪藙城上前與
其爭搶西瓜刀並以石塊、拳頭對其毆打之際，再持刀向洪藙城腰
部等處揮砍數刀，致洪藙城受有左側腹壁、左上臂、左手大拇指
、右手虎口、右手腕等處受傷。不久，洪藙城已經失去攻擊能力
，負傷跳下溪床，對上訴人之現在不法侵害已不復存在，然於洪
藙城在溪床處仍揚言不會放過上訴人後，上訴人竟憤而萌生殺意
，跳下溪床，持刀朝正欲游泳逃離之洪藙城後頸部猛砍二刀，洪
藙城當場因脊髓遭西瓜刀切斷而死亡等情。因而維持第一審論處
上訴人殺人罪刑（累犯，處有期徒刑十三年六月）之判決，駁回
上訴人在第二審之上訴；固非無見。
惟查：（一）檢察官就被告之全部犯罪事實，以實質上或裁判上
一罪起訴者，因其刑罰權單一，在審判上為一不可分割之單一訴
訟客體，法院應就全部事實予以合一審判，如僅就其中一部分加
以審判，而置其他部分於不論，即屬刑事訴訟法第三百七十九條
第十二款所稱「已受請求之事項未予判決」之違法。本件檢察官
起訴書之犯罪事實欄記載：「洪藙城（誤載為洪藙成）至甲○○
苗栗縣銅鑼鄉銅鑼工業區○○路住處，向甲○○（即上訴人，下
同）催討債務，……嗣於同日（九十六年六月十日）下午五時許
，兩人行車至同縣銅鑼鄉興隆村高橋坑東興橋下，洪藙城不耐甲
○○遲未依約還款，有意拖欠，即令甲○○下車，並要求甲○○
須立即償還欠款，並持西瓜刀一支朝甲○○揮舞，甲○○自知無
力償還，見洪藙城一再相逼，『竟萌殺意』，隨即撲向洪藙城並
與之扭打，洪藙城所持有之西瓜刀因而掉落地上，甲○○搶先取
得，即持西瓜刀砍向洪藙城腰部，洪某不敵，逃向河床，甲○○
自後追趕，持西瓜刀砍向洪藙城頸部，洪藙城負傷跳入溪床欲游
泳逃離，甲○○再次追擊，持刀對洪藙城之頸部猛砍數刀，致洪
藙城受有頸部砍劈刀傷、脊髓切斷等傷害而當場死亡」等語，起
訴法條則引用刑法第二百七十一條第一項之殺人罪。是依起訴書
所載之起訴犯罪事實，尚包括上訴人搶得西瓜刀後，追趕洪藙城
下河床之前所為與洪藙城發生扭打及砍殺洪藙城之行為。惟上引
原判決事實認定上訴人與洪藙城扭打，上訴人並持刀向洪藙城腰
部等處揮砍數刀，致洪藙城受有左側腹壁、左上臂、左手大拇指
、右手虎口、右手腕等處受傷部分，係基於防衛之意思所為；理
由內亦僅說明該部分係屬正當防衛之必要範圍，公訴人此部分指
上訴人具有殺人之犯意，容有誤會等語外（見原判決正本第十二
頁），就該部分究應如何適用法律，置而未論，自有已受請求之
事項未予判決之違法。（二）刑法第二十三條規定，對於現在不
法之侵害，而出於防衛自己或他人權利之行為，不罰；但防衛行
為過當者，得減輕或免除其刑。是依上開規定，正當防衛之要件
，以遇有現在不法之侵害，始能成立，如不法侵害已過去而為報
復行為，或預料有侵害而不法侵害尚未發生，則其加害行為，自
無正當防衛可言。又縱屬正當防衛，倘行為人有防衛過當之情形
，亦僅得減輕或免除其刑。原判決上開事實認定：「上訴人係以
現在不法之侵害，基於防衛之意思，撲向洪藙城，與之扭打，洪
藙城所持西瓜刀因而掉落地上，上訴人搶先取得，於洪藙城上前
與其爭搶西瓜刀並以石塊、拳頭對其毆打之際，再持刀向洪藙城
腰部等處揮砍數刀，致洪藙城受有左側腹壁、左上臂、左手大拇
指、右手虎口、右手腕等處受傷」等情。對上訴人係因洪藙城以
丟石塊、拳頭對其毆打，而持刀砍殺洪藙城部分，除上訴人之片
面供述外，是否尚有其他證據足資佐證？又其搶得西瓜刀後，持
刀砍殺洪藙城，致其受有左側腹壁、左上臂、左手大拇指、右手
虎口、右手腕等處受傷，現在不法之侵害是否已經排除？能否謂
係正當防衛行為？又依卷內資料，上訴人持刀砍殺致洪藙城受有
左側腹壁、左上臂、左手大拇指、右手虎口、右手腕等多處受傷
，其中洪藙城遭砍傷左側腹壁部分，已致洪藙城肚破腸流（見相
字卷第八頁以下）；其縱有現在之不法侵害，惟其砍殺洪藙城，
下手甚重，能否謂係防衛所必要？此涉上訴人就前開檢察官起訴
所指上訴人搶得西瓜刀後砍殺洪藙城致其左側腹壁及左上臂、左
手大拇指、右手虎口、右手腕等處受傷部分，究係基於傷害或基
於殺人之犯意所為？上訴人是否得以主張正當防衛？又倘該部分
係屬正當防衛之傷害行為，有無經合法告訴？應就該部分不另為
無罪之諭知？抑不另為不受理之諭知？均有釐清究明之必要，乃
原審未予深究，遽行判決，自有理由不備並有調查職責未盡之違
誤。上訴意旨雖未指摘及之，惟此係屬本院得依職權調查之事項
，應認原判決有撤銷發回更審之原因。
據上論結，應依刑事訴訟法第三百九十七條、第四百零一條，判
決如主文。
中    華    民    國  九十七  年    七    月    十    日
                      最高法院刑事第八庭
                          審判長法官  林  永  茂
                                法官  吳  昆  仁
                                法官  蘇  振  堂
                                法官  蕭  仰  歸
                                法官  何  菁  莪
      本件正本證明與原本無異
                                      書  記  官
中    華    民    國  九十七  年    七    月   十六   日
                                                      v


司法院資訊處製作；財團法人民間司法改革基金會備份。
